【裁判字號】    99,交上訴,93
【裁判日期】    991202
【裁判案由】    公共危險等
【裁判全文】
臺灣高等法院高雄分院刑事判決        99年度交上訴字第93號
上  訴  人  臺灣屏東地方法院檢察署檢察官
被      告  林志明
上列上訴人因被告公共危險等案件，不服臺灣屏東地方法院99年
度交訴字第11號中華民國99年6 月30日第一審判決（起訴案號：
臺灣屏東地方法院檢察署98年度偵字第2601號），提起上訴，本
院判決如下：
     主  文
上訴駁回。
     理  由
一、公訴意旨略以：林志明係全國電子股份有限公司之司機兼送
    貨員，為從事駕駛業務之人，於民國98年2 月7 日晚間7 時
    許，駕駛車牌號碼HO-7113 號自用小貨車，沿省道臺24線由
    東往西方向行駛，行經屏東縣長治鄉○○村○○路段（臺24
    線6 公里200 公尺處）時，本應注意車前狀況及兩車併行之
    間隔，並隨時採取必要之安全措施，而依當時天氣晴、夜間
    有照明、路面乾燥、狀況良好、無缺陷及障礙、視距良好，
    並無不能注意之情事，竟疏於注意車前狀況及兩車併行之間
    隔，因超車不慎擦撞同向騎乘車牌號碼CN9-789 號重型機車
    之田瑜，致田瑜人、車倒地，受有左手肘挫傷、雙下肢
    多處挫傷之傷害。詎林志明於肇事後，對於因其肇事行為受
    傷之人，依法負有救助義務，竟未留在現場，對田瑜採取
    必要之救護措施，仍基於駕車肇事逃逸之犯意，駕駛上開車
    輛逃離事故現場。嗣經田瑜記下上開自小貨車顏色及外觀
    後，報警處理，為警循線查獲上情。因認林志明涉犯刑法第
    284 條第2 項之業務過失傷害及同法第185 條之4 之肇事逃
    逸等罪嫌云云。
二、證據能力部分：
    按被告以外之人於審判外之陳述，雖不符刑事訴訟法第159
    條之1 至第159 條之4 之規定，而經當事人於審判程序同意
    作為證據，法院審酌該言詞陳述或書面陳述作成時之情況，
    認為適當者，亦得為證據；當事人、代理人或辯護人於法院
    調查證據時，知有刑事訴訟法第159 條第1 項不得為證據之
    情形，而未於言詞辯論終結前聲明異議者，視為有前項之同
    意，刑事訴訟法第159 條之1 、第159 條之5 第1 項、第2
    項分別定有明文。經查，本判決下列所引用前述以外之被告
    以外之人於審判外之陳述，檢察官及被告等人於本院言詞辯
    論終結前均未聲明異議，本院審酌上開證據資料製作時較無
    人情施壓或干擾，亦無不當取供，及證明力明顯過低之瑕疵
    ，認以之作為證據應屬適當，揆諸前開規定，認前揭證據資
    料均有證據能力。
三、按犯罪事實應依證據認定之，無證據不得認定犯罪事實。又
    不能證明被告犯罪者，應諭知無罪之判決，刑事訴訟法第15
    4 條第2 項、第301 條第1 項分別定有明文。又事實之認定
    ，應憑證據，如未能發現相當證據，或證據不足以證明，自
    不能以推測或擬制之方法，為裁判基礎（最高法院40年臺上
    字第86號判例參照）；認定不利於被告之事實，須依積極證
    據，苟積極證據不足為不利於被告之事實認定時，即應為有
    利於被告之認定，更不必有何有利之證據（最高法院30年上
    字第816 號判例參照）；且認定犯罪事實，所憑之證據，無
    論直接或間接證據，其為訴訟上之證明，須於通常一般之人
    均不致有所懷疑，而得確信其為真實之程序者，始得據之為
    有罪之認定，倘其證明尚未達到此一程度，而有合理性懷疑
    之存在時，即無從為有罪之認定（最高法院76年臺上字第49
    86號判例參照）。次按刑事訴訟法第161 條第1 項規定：檢
    察官就被告犯罪事實，應負舉證責任，並指出證明之方法。
    因此，檢察官對於起訴之犯罪事實，應負提出證據及說服之
    實質舉證責任。倘其所提出之證據，不足為被告有罪之積極
    證明，或其指出證明之方法，無從說服法院以形成被告有罪
    之心證，基於無罪推定之原則，自應為被告無罪判決之諭知
    （最高法院92年臺上字第128 號判例參照）。準此，刑事訴
    訟制度受「倘有懷疑，則從被告之利益為解釋」、「被告應
    被推定為無罪」原則所支配，故得為訴訟上證明者，無論為
    直接或間接證據，須客觀上於吾人一般社會生活經驗均不致
    有所懷疑，而達於確信之程度者，且除認定被告犯罪之外，
    無從本於同一事證為其他有利於被告之合理推斷，始可以之
    為不利之認定，倘其證明尚未達於確信之程度，而有合理可
    疑存在時，即難據為被告有罪之認定。
四、公訴人認被告林志明涉有肇事逃逸及過失傷害等犯行，無非
    以告訴人之指訴、中興路往屏東市○○○○道編號5 監視器
    擷取畫面2 張、車損比對照片10張（公訴意旨認車損比對相
    符）、屏東縣政府警察局屏東分局長治分駐所警員調查報告
    、警員潘建銘、鄭俊俍等於偵查中之證述、肇事逃逸現場圖
    、道路交通事故現場圖、道路交通事故調查報告表(一)、(二)、
    現場採證照片14張、診斷證明書等為其論據。
五、訊據被告固供承其確實於上開時間前後因送貨駕駛該自小貨
    車行經該路段，惟否認與告訴人騎乘之機車發生擦撞，辯稱
    ：被告並未撞到告訴人之機車，更無肇事逃逸之情等語。
六、經查：
  (一)本件告訴人於上開時、地與某自小貨車擦撞，因而發生交通
    事故致伊人、車倒地，並受有左手肘挫傷、雙下肢多處挫傷
    之傷害等情，業據告訴人指訴明確，復有屏東縣政府警察局
    屏東分局長治分駐所警員調查報告、警員潘建銘、鄭俊俍等
    於偵查中之證述、肇事逃逸現場圖、道路交通事故現場圖、
    道路交通事故調查報告表(一)、(二)、現場採證照片14張、診斷
    證明書等在卷可查，足以認定告訴人確有遭某自小貨車擦撞
    因而受傷，且該自小貨車於肇事後即行逃逸之事實，然尚未
    可據以認定係被告所駕駛之車牌號碼HO-7113 號自小貨車與
    告訴人擦撞。
  (二)被告固承認確有於上開時間駕駛該自小貨車行經屏東縣長治
    鄉○○村○○路段，核與證人即當時坐在該自小貨車副駕駛
    座上之張明瑞於檢察事務官詢問時證述之情節相符（偵卷第
    22頁參照），復有本件事故發生前後中興路往屏東市○○○
    道編號5 監視器翻拍照片附卷可參，然據此僅能認為被告確
    有行經該路線，亦未能因此認定被告所駕自小貨車曾與告訴
    人擦撞。
  (三)被告辯稱並未與他人發生擦撞事故等情，已經證人張明瑞於
    檢察事務官詢問時證述之情節甚詳（偵卷第22頁參照），依
    證人張明瑞當時乘坐之位置，即在公訴意旨認為機車與自小
    貨車擦撞造成車損部位處，苟於當時確有發生擦撞情事，證
    人張明瑞絕無不能查悉之情事，是如依其證述所示，被告所
    駕駛之自小貨車是否即係與告訴人發生擦撞之車輛，即有可
    疑。
  (四)又據上開車損比對照片所示，被告車損部位係位在其右側車
    門，而告訴人車損部位係在其左側手把處，然被告上開自小
    貨車之右側車門之擦撞痕跡高度為93公分（警卷第29頁參照
    ），核與告訴人機車左手把之高度100 公分間，有7 公分之
    差距，是以尚難據此即認為被告所駕駛上開自小貨車之車損
    係因本件事故所致，更何況依上開照片綜合判斷，告訴人之
    機車是向左倒下，並碰觸地面，導致機車左側均有擦痕。而
    告訴人所騎乘之機車左把手部分雖亦有擦撞痕跡，惟因為機
    車左把手有橡膠製之護套，而橡膠質軟而有彈性，若僅一般
    擦撞，當不致於有擦撞痕跡，是告訴人所騎乘機車左把手部
    分之擦撞痕跡，不能排除係因機車倒地碰觸地面導致之痕跡
    ，是亦不足以認定告訴人所騎乘機車左把手部分即為碰撞點
    。公訴意旨認被告駕駛上該自小貨車擦撞告訴人騎乘之機車
    並造成該部位擦刮痕之情，亦難採認；而被告辯稱並未擦撞
    告訴人騎乘之機車等語，即非不足採信。
  (五)本件告訴人雖於警詢時指認被告所駕駛之車牌號碼HO-7113
    號即為當時肇事之車輛，然告訴人於原審法院審理時證述，
    於指認之過程係由伊先敘明肇事時間約於當日晚間7 時、肇
    事車輛之特徵為車斗裝有類似紙箱之物的小貨車後，始依員
    警提供之錄影畫面指認被告所駕駛之車輛等語（原審法院卷
    第46頁至同頁背面參照），該指認之過程核與證人即處理本
    件事故之員警潘建銘之證述大致相符（原審法院卷第47頁背
    面參照），應值採信。故告訴人對於被告及其所駕車輛之指
    認，實係依據前述特徵，而於員警所提示之監視器畫面中，
    擇取符合上述特徵之車輛，因而查獲被告。然查：
  1.此部分之指認過程，依承辦員警潘建銘之證述，係調閱自上
    開中興路往屏東市○○○○道編號5 監視器之畫面而查獲被
    告，然上開監視器距案發地點相差約500 公尺，且自該監視
    器拍攝地點至案發地點間另有崑崙路與中興路交岔，是該監
    視器無法拍攝自崑崙路左轉進中興路之車輛等語（原審法院
    卷第47頁背面至第48頁參照）。復參諸屏東縣政府警察局屏
    東分局99年4 月6 日屏警分偵字第0990009501號函附職務報
    告及附圖所示，該監視器所拍攝位置為快車道車道（原審法
    院卷第17頁至第18頁參照），是以該監視器亦無法攝得行駛
    中興路慢車道之車輛供告訴人指認。由之，本件事故肇事之
    小貨車即有可能並未為該監視器所攝得，從而無從為告訴人
    指認。故告訴人雖證稱當時僅自監視器畫面看到1 部自小貨
    車（即被告所駕駛之上開車輛）經過，從而指認被告，然於
    事發前後是否僅有1 部符合告訴人指訴特徵之小貨車通過該
    路段，實有可疑。
  2.證人即承辦員警潘建銘證稱伊調閱監視器畫面起迄之時間係
    依據告訴人指訴之時間，且為免遺漏，調取之畫面較告訴人
    指訴之時間為長等語（原審法院卷第47頁背面參照），核與
    告訴人指稱當日指認時所檢閱之監視器畫面係自當日晚間6
    時40分許至7 時許（原審法院卷第46頁背面）大致相符；惟
    事發時間係依據告訴人指訴之時間，衡情係告訴人於事發後
    自其攜帶之手錶、行動電話等物品確認發生之時間，然告訴
    人攜帶之計時器具上所示之時間與該監視器之時間設定間，
    是否有出入、其差距多少等情，證人潘建銘自承並未於調閱
    監視器畫面時即予以確認（原審法院卷第48頁參照）。故如
    依告訴人前揭證詞，員警調閱之監視器畫面係攝錄自6 時40
    分許至7 時許，則監視器拍攝畫面之時間，即有可能因時間
    設定與告訴人手錶間之存有差距，而並未包含於本件事故發
    生之前後。再以告訴人亦表示於檢閱監視器畫面之過程並未
    發現肇事時與告訴人車輛併行，而行駛於快車道之自小客車
    等語（原審法院卷第46頁背面），則員警提供之畫面拍攝之
    時間，是否包含本件肇事時間，即屬可疑。是以告訴人縱依
    據員警提供之監視器畫面而指認被告，然該監視器畫面就時
    間上是否得以拍攝到與告訴人發生事故之車輛，亦容有疑問
    。再依告訴人於警詢時陳述於事發前有1 部自小客車行經其
    左邊之內側車道，肇事車輛則穿越該自小客車與告訴人之機
    車間，致引發本件事故等語（警卷第10頁參照），惟告訴人
    於檢閱上開監視器畫面時並未發現該部自小客車（原審法院
    卷第17頁、第46頁背面參照），雖亦可能因為監視器畫面涵
    蓋性不足而無從發現，然其既未發現該自小客車，則僅因被
    告車輛後車斗無斗篷、且載運紙箱等情，即推認被告駕駛之
    車輛即係本件肇事車輛，亦嫌速斷。
  3.況依證人即承辦員警潘建銘證述，當時觀看監視器畫面時，
    確實有數輛自小貨車經過該路段，伊雖依據告訴人指訴之車
    輛特徵鎖定被告車輛，然亦有其他自小貨車沒有斗篷，僅因
    未拍攝清楚所載運之物品，而未予鎖定等語（原審法院卷第
    48頁參照），參以告訴人證述其無法確定肇事車輛之後車斗
    所放置之物品確係紙箱抑或其他正方體物品等語（原審法院
    卷第46頁背面參照），從而告訴人雖指認被告車輛符合其所
    述之特徵，然亦無法確認符合上開特徵之車輛僅只於被告所
    駕駛之自小貨車。故員警雖依告訴人之指認而查獲被告，惟
    是否因而遺漏其他可能之肇事車輛，亦有疑問。
  4.綜前所述，事發當時與告訴人發生事故之車輛實有可能並未
    為前開監視器所錄得，從而告訴人逕以員警提供之畫面作為
    指認肇事車輛之依據，顯有未足。
  5.況原審法院依職權向屏東縣政府警察局屏東分局調閱該錄影
    畫面，經該局以99年6 月7 日屏警分偵字第0990015079號函
    檢送光碟到院，而原審法院截錄該光碟內7 分多鐘之錄影內
    容中所攝得之小貨車之畫面4 張供告訴人當庭指認，告訴人
    亦表示指認當時並未發現有這麼多自小貨車等語（原審法院
    卷第47頁參照），故告訴人原以當天看監視畫面時只有1 部
    自小貨車經過，從而指認被告車輛即為肇事車輛等情（原審
    法院卷第47頁參照），即有疑問。公訴意旨固以告訴人之指
    認為其論據，然此部分之指認既有如上之瑕疵，則本件肇事
    車輛是否即為被告所駕駛之上開自小貨車，非無疑問。
  6.公訴人於本院審理中雖質疑：「被告說車禍的時候旁座有人
    ，但告訴人說被告在警局沒有這樣的陳述，是否找人做偽證
    」等情，惟被告於警詢及本院行準備程序中，即坦承其當時
    是送1 台洗衣機給客戶，而依一般之認知，如需送洗衣機給
    客戶，因洗衣機體積龐大，且重量不輕，於客戶家前停車後
    ，要搬往客戶家中，僅以1 人之力量顯有困難。是被告辯稱
    其送貨完畢後回程當時貨車旁座另有1 人一節，尚與常情無
    違。
  7.綜上所述，告訴人之指訴與監視器畫面等證據僅能證明被告
    於事發時駕車行經該路段，告訴人於上開時、地因交通事故
    而受傷等事實，然無從自被告當日駕車行經該路段之事實即
    推認本件事故之發生即係被告所為。被告辯稱伊並未肇事等
    語，尚非無可採認。是以本件檢察官所提積極證據，實不足
    以認定被告有公訴意旨所指過失傷害與肇事逃逸等犯行，其
    間尚有合理之懷疑存在。此外，復查無其他積極證據足資認
    定被告有公訴意旨所述犯行，被告被訴犯罪即屬不能證明。
七、原審因而為被告無罪之諭知，核無不合。檢察官上訴意旨，
    以原判決論述前後扞格，指摘原判決不當，為無理由，應予
    駁回。
據上論結，應依刑事訴訟法第368 條，判決如主文。
本案經檢察官郭振昌到庭執行職務。
中    華    民    國    99    年    12    月    2     日
                刑事第五庭    審判長法  官  曾永宗
                                    法  官  鍾宗霖
                                    法  官  任森銓
以上正本證明與原本無異。
業務過失傷害部分不得上訴。
肇事逃逸部分，檢察官如不服本判決，應於判決送達後10日內向
本院提出上訴狀，其未敘述理由者並應於提出上訴狀後10日內向
本院補提理由書（應附繕本）。
中    華    民    國    99    年    12    月    2     日
                                    書記官  呂素珍

司法院資訊處製作；財團法人民間司法改革基金會備份。
